臺灣高等法院刑事判決　　　　　　93年度上訴字第2885號
上　訴　人　臺灣板橋地方法院檢察署檢察官
被　　　告　乙○○
選任辯護人　宋國城律師
上列上訴人因被告傷害案件，不服臺灣板橋地方法院93年度訴字
第619 號，中華民國93年8 月6 日第一審判決（起訴案號：臺灣
板橋地方法院檢察署93年度偵字第909 號），提起上訴，本院判
決如下：
    主  文
原判決撤銷。
乙○○傷害人之身體，處有期徒刑貳年。
扣案之柴刀壹把沒收。
    事  實
一、乙○○與甲○○原係同在臺北縣三重市○○街49號「和成鋼
    鐵工廠」任職之同事，民國（下同）92年12月31日上午11時
    許，二人因乙○○在工作場所吸煙及移開將甲○○之電扇等
    細故而發生口角，相約至工廠外談判。乙○○竟基於傷害之
    犯意，自工廠工作桌鐵櫃中取出其所有之柴刀1 把，由上向
    下朝甲○○頭臉部揮砍。甲○○見狀，舉起左手挌擋，致受
    有左枕部頭皮4.5 公分、左耳1 公分、左臉4 公分、左前臂
    20公分、左手小魚際區6 公分、左小指2.5 公分之撕裂傷及
    左手小魚際區尺神經斷裂。乙○○見甲○○倒地，即罷手騎
    乘機車離去，並於同日上午11時40分（起訴書及原審判決書
    均記載為同日下午1 時30分）許犯罪未經發覺前，至臺北縣
    政府警察局蘆洲分局延平派出所（起訴書及原審判決書均記
    載為臺北縣政府警察局三重分局慈福派出所）自首而接受裁
    判。嗣經警於上址工廠內扣得上開乙○○所有持以砍傷甲○
    ○之柴刀1 把。
二、案經甲○○訴由臺北縣政府警察三重分局報請臺灣板橋地方
    法院檢察署檢察官偵查起訴。
    理  由
一、經查：
（一）被告乙○○與告訴人甲○○在工廠因抽煙、移開電扇之事
      發生爭執，被告即持其所有之上開柴刀砍傷告訴人之事實
      ，迭據告訴人於偵、審中指訴綦詳（告訴人甲○○於偵查
      中向檢察官所為之陳述，本院審酌該陳述作成之客觀條件
    　及環境，認其心理狀態健全，並無受到脅迫、利誘或詐欺
      ，且與在原審及本院審理時之陳述內容相同，自非顯有不
      可信之情形，依刑事訴訟法第159 條之1 第2 項之規定，
      得為證據），並有新光吳火獅紀念醫院甲種診斷證明書及
      乙種診斷證明書各1 紙、拍攝有柴刀及現場之照片12幀附
      卷（本院卷第58頁、偵查卷第27頁、偵查卷第14頁至第15
      頁反面）可稽，復有柴刀1 把扣案可資佐證。被告於警詢
      、偵查中、原審及本院審理時，亦均坦認上情不諱。被告
      上開自白，除於偵查中所辯係臨時返家拿取家中工作用柴
      刀1 節，與案發之初於警詢及嗣後於原審及本院審理時所
      陳柴刀原即放置工廠鐵櫃不符，應係臨訟飾卸之詞不足採
      據外，其餘所供各情核與事實相符，自堪採為對被告不利
      認定之依據。至被告空言辯稱因見告訴人手持鐵條，遂持
      柴刀將告訴人撥開云云，顯係避就之詞，委無足採。
（二）原審經當庭勘驗為警查扣被告持以砍傷告訴人之柴刀，長
      度為38公分、寬度為8 公分（原審93年6 月24日審判筆錄
      第10頁），並有照片4 幀在卷（偵查卷第15頁及反面）可
      按，衡以被告當時係站立放置工作圖之站板，位置較告訴
      人為高，倘被告使力砍殺告訴人，必當造成深可見骨之傷
      害，惟依卷附診斷證明書之記載，告訴人所受之傷勢為左
      枕部頭皮4.5 公分、左耳1 公分、左臉4 公分、左前臂20
      公分、左手小魚際區6 公分、左小指2.5 公分之撕裂傷及
      左手小魚際區尺神經斷裂，均僅輕微創傷，尚未足以致命
      或達毀敗一肢以上之機能之重傷害程度，堪認被告於下手
      之際，猶知所節制；況依告訴人所陳與被告係因吸煙、移
      動電扇之事而起爭執，當時其面向被告之左方，被告第一
      刀砍向告訴人之左耳後方，告訴人旋即舉手回擋，致手受
      傷，及自被告與其發生爭執迄其遭被告砍傷倒地時止，全
      程均有同事在場目擊，惟無人靠近（原審93年6 月24日審
      判筆錄第5 頁至第9 頁、偵查卷第26頁）等情以觀，告訴
      人之左耳1 公分撕裂傷係在告訴人未及抬手挌擋之情形，
      且被告於告訴人流血倒地無法反抗時，旋即罷手騎乘機車
      離去，堪徵2 人間應無重大仇隙。被告既未趁告訴人受傷
      之際，繼續刺殺告訴人並置告訴人於死地，實難認被告有
      殺人或重傷害之主觀犯意。此部分告訴人指訴被告意在殺
      人及重傷害，未足採憑。被告所辯持柴刀僅欲嚇唬告訴人
      等語，尚非無據。
（三）被告於犯罪未經發覺前即案發同日上午11時40分許，自行
      至臺北縣政府警察局蘆洲分局延平派出所自首而接受裁判
      1 節，有臺北縣政府警察局三重分局94年5 月31日北縣警
      重刑字第0940017571號函所附臺北縣政府警察局蘆洲分局
      94年5 月13日北縣警蘆刑字第0940014465號函所檢附延平
      派出所報案工作紀錄（本院卷第148 頁至第149 頁）在卷
      可憑；而臺北縣政府警察局三重分局前函所附慈福派出所
      受理各類案件紀錄表（本院卷第146 頁至第147 頁）雖記
      載報案時間為「92年12月31日11時13分」，惟其內容僅有
      「據報案人表示溪尾街49號有人在打架」，並未清楚記載
      犯罪者係何人。按刑法第62條所謂「發覺」，係指該管公
      務員已知犯罪事實並知犯罪人之為何人而言；所謂「未發
      覺之罪」，係凡有偵查職權之機關或公務員，不知有犯罪
      之事實，或雖知有犯罪事實，而不知犯罪人為何人者，均
      屬之（最高法院20年上字第1721號判例、75年台上字1634
      號判例、91年度台上字第6368號判決意旨參照）。被告於
      犯罪未經發覺前自首，符合刑法第62條自首之要件。至臺
      北縣政府警察局三重分局前於94年1 月21日及94年3 月7
      日，雖分別以北縣警重刑字第0930055877號及0940005230
      號函復本院以：「乙○○於92年12月31日12時20分至蘆洲
      分局延平派出所自首犯案」（本院卷第115 頁）、「慈福
      派出所值日警員於93（應係92之誤）年12月31日11時許接
      獲民眾報案」（本院卷第119 頁），惟上開二函並未檢附
      工作紀錄及受理各類案件紀錄表，所載相關時間與嗣後於
      94年5 月31日北縣警重刑字第0940017571號函（本院卷第
      145 頁）之記載略有出入，自以後者依相關紀錄之記載較
      為詳實而可採憑，併予敘明。
（四）綜上所述，本件事證明確，被告之犯行洵堪認定。
二、按殺人與傷害人致死之區別，應以行為人有無殺意為斷，其
    受傷之多寡，及是否為致命部位，有時雖可藉為認定有無殺
    意之心證，究不能據為絕對標準；又殺人罪須有使被害人喪
    失生命之故意，始能成立，不以所持是否為刀、所加傷害是
    否在致命部位為標準（最高法院18年上字第1309號判例、51
    年度台上字第131 號判決意旨參照）。蓋殺人罪之成立，不
    僅客觀上須有殺人之行為存在，抑且行為人主觀上須具有使
    人死亡之知與欲，始足當之。故刑法上殺人未遂罪與傷害罪
    之區別，當以下手加害之時是否明知或預見足以致人於死為
    斷，而行為時之主觀犯意則應依行為人行為時之客觀情狀，
    以認定其犯意之所在。行為人與被害人之關係，行為人與被
    害人關係事前之仇隙是否足以引起其殺人之動機，行為當時
    之手段是否猝然致被害人難以防備，攻擊時之力勁是否猛烈
    足資使人斃命，被害人之傷勢如何，攻擊後之後續動作是否
    意在取被害人性命等一切客觀情狀均應全盤併予審酌，方足
    據為論斷行為人內心主觀之犯意，究為殺人抑係傷害。至於
    其受傷之多寡及是否致命部位、輕重如何僅足以供確定有無
    殺意之參考，不能為區別殺人與傷害犯行之絕對標準。核被
    告所為，係犯刑法第277 條第1 項之傷害罪。公訴人認被告
    所為係犯刑法第271 條第2 項、第1 項之殺人未遂罪，容有
    未洽，惟起訴之事實同一，爰依法變更起訴法條。又被告於
    犯罪未被發覺前即案發同日上午11時40分許，至臺北縣政府
    警察局三重分局慈福派出所自首而接受裁判，符刑法第62條
    自首之規定，依法減輕其刑。
三、原審對被告予以論罪、科刑，固非無見；惟查：（一）被告
    因細故與告訴人發生爭執，即持柴刀砍傷告訴人，於偵查中
    稱係返家拿取柴刀，堅不吐實，且迄未與告訴人達成和解，
    並於案件尚繫屬於原審法院期間之93年5 月3 日，即將其所
    有門牌號碼臺北縣蘆洲市○○○ 路129 號及所坐落土地設定
    本金最高限額抵押權新臺幣2,160,000 元予臺北縣蘆洲市農
    會（建物及土地登記謄本附本院卷第59頁、第60頁），致日
    後告訴人求償無門，並堅稱因失業無力負擔家計而設定抵押
    權，非意在脫產，原判決僅量處有期徒刑1 年6 月，尚嫌過
    輕；（二）原判決於事實欄及理由欄記載被告於92年12月31
    日下午1 時30分向臺北縣政府警察局三重分局慈福派出所自
    首，與卷附資料所載應係92年12月31日上午11時40分向臺北
    縣政府警察局蘆洲分局延平派出所自首，時間及派出所之記
    載均有誤；（三）原判決之論斷欄未援引罰金罰鍰提高標準
    條例第1 條前段，均有未合。檢察官據告訴人之請求，提起
    上訴意旨指摘原判決之量刑過輕，為有理由，應由本院將原
    判決予以撤銷改判。爰審酌被告僅因細故而起本件傷害之犯
    罪動機，惡行非輕，再衡其犯罪之手段、對告訴人所造成之
    傷害、犯罪後迄未能與告訴人達成和解及犯後態度等一切情
    狀，量處如主文第2 項所示之刑。
四、扣案之柴刀1 把，業據被告陳明乃其所有且供本件犯罪所用
    之物，爰依刑法第38條第1 項第2 款之規定，宣告沒收。
據上論斷，應依刑事訴訟法第369 條第1 項前段、第364 條、第
299 條第1 項前段、第300 條，刑法第277 條第1 項、第62條前
段、第38條第1 項第2 款，罰金罰鍰提高標準條例第1 條前段，
判決如主文。
本案經檢察官吳國南到庭執行職務
中　華　　民　　國　　94　　年　　9　　月　   13      日
                刑事第十八庭審判長法  官  吳昭瑩
                                  法  官  李英勇
                                  法  官  王麗莉
以上正本證明與原本無異。
檢察官如不服本判決，應於收受送達後十日內向本院提出上訴書
狀，其未敘述上訴之理由者並得於提起上訴後十日內向本院補提
理由書（均須按他造當事人之人數附繕本）。
                                  書記官  蘇秋
中　　華　　民　　國　　94　　年　　9 　　月　　14　　日
附錄本案論罪科刑法條
刑法第277 條第1 項：
傷害人之身體或健康者，處3 年以下有期徒刑、拘役或1000元以
下罰金。
